臺灣高等法院刑事判決
109年度上易字第1974號
上  訴  人  臺灣臺北地方檢察署檢察官
被      告  徐家慶


上列上訴人因被告違反毒品危害防制條例案件，不服臺灣臺北地
方法院109年度簡上字第164號，中華民國109年9月16日第一審判
決（聲請簡易判決處刑案號：臺灣臺北地方檢察署109年度毒偵
字第1309號、第1591號），提起上訴，本院判決如下：
    主  文
上訴駁回。
    理  由
一、經本院審理結果，認第一審判決對被告甲○○為公訴不受理之
    諭知，核無不當，應予維持，並引用第一審判決書記載之理
    由（如附件）。
二、駁回上訴之說明
　㈠檢察官上訴意旨略以：被告於109年4月13日某時、109年4月1
    7日18時許，分別再犯本件施用第二級毒品犯行，與其最近1
    次觀察勒戒執行完畢出所之日即93年5月10日相距已逾3年，
    檢察官依修正前毒品危害防制條例規定提起公訴，起訴程序
    雖未違背當時規定，然本案既於109年7月15日前所犯，且於
    109年7月15日前繫屬原審，屬審判中之案件，參照最高法院
    109年台上字第3098號判決意旨，為貫徹放寬觀察、勒戒或
    強制戒治制度之適用時機立法意旨，依修正後毒品危害防制
    條例規定，本件已不得追訴處罰，惟依修正後毒品危害防制
    條例第35條之1第2款、第20條第1項規定，法院應依職權為
    觀察、勒戒之裁定。詎原審逕自判決本件公訴不受理，顯有
    判決不適用法則。原審判決既有上述之違法，難認妥適，請
    撤銷原判決，另為合法適當之判決等語。
  ㈡按起訴之程序違背規定者，應諭知不受理之判決，並得不經
    言詞辯論為之，刑事訴訟法第303條第1款、第307條分別定
    有明文，且依同法第364條規定，於第二審之審判準用之。
    又此所稱之起訴程序違背規定，係指檢察官提起公訴之訴訟
    行為於程序上有違法律之規定而言。而提起公訴之訴訟行為
    是否於程序上有違法律規定，原則上固以起訴時所存在之事
    項及法律規定為判斷，惟檢察官起訴後始發生之情事變更事
    由，致法院不能為實體審理者，亦屬「起訴之程序違背規定
    」（最高法院109年度台上字第3826號判決意旨參照）。又
    施用第一、二級毒品為犯罪行為，毒品危害防制條例第10條
    設有處罰規定，施用第一、二級毒品者，本應科以刑罰。惟
    毒品危害防制條例於87年修訂施行後，對於施用毒品者肯認
    具有「病患性犯人」之特質，基於刑事政策，對合於一定條
    件之施用者，依同條例第20條之規定，施以觀察、勒戒及強
    制戒治之保安處分。於109年1月15日修正公布、同年7月15
    日施行之毒品危害防制條例第20條第3項及第23條第2項，將
    原條文之再犯期間由「5年」改為「3年」，所謂「3年後再
    犯」，只要本次再犯（不論修正施行前、後）距最近1次觀
    察、勒戒或強制戒治執行完畢釋放，已逾3年者，即該當之
    ，不因其間有無犯第10條之罪經起訴、判刑或執行而受影響
    （最高法院109年度台上大字第3826號裁定、109年度台上字
    第3826號判決意旨參照）。
　㈢經查：
　⒈被告前於93年間因施用毒品案件，經臺灣基隆地方法院裁定
    送觀察、勒戒後，認無繼續施用毒品之傾向，於93年5月10
    日執行完畢釋放出所，並經臺灣基隆地方檢察署檢察官以93
    年度毒偵緝字第35號為不起訴處分確定，有本院被告前案紀
    錄表在卷可查。被告於本案分別於109年4月13日某時及109
    年4月17日18時許，再犯施用第二級毒品犯行，與其最近1次
    因施用毒品而經觀察、勒戒執行完畢釋放之日（93年5月10
    日）相距已逾3年，縱被告於此期間內有再犯其他施用毒品
    之犯行，揆諸上揭說明，因法律修正而仍應再予觀察、勒戒
    等處遇機會，不得逕行起訴。
　⒉檢察官雖以依修正後毒品危害防制條例第35條之1第2款、第2
    0條第1項規定，法院應依職權為觀察、勒戒之裁定。惟對於
    修正施行前已繫屬法院之案件，修正後之毒品危害防制條例
    第35條之1第2款固然規定：「審判中之案件，由法院或少年
    法院（地方法院少年法庭）依修正後規定處理；依修正後規
    定應為不起訴處分或不付審理之裁定者，法院或少年法院（
    地方法院少年法庭）應為免刑之判決或不付審理之裁定」，
    立法說明則以：本條例本次修正之條文施行前犯第10條之罪
    者，於修正施行後究應如何處理，爰參考87年5月20日修正
    施行之第35條規定（該條於92年7月9日曾修正），增訂本條
    過渡規定，以杜爭議。若該等案件於修正施行前已繫屬於法
    院或少年法院（地方法院少年法庭）者，為求程序之經濟，
    法院或少年法院（地方法院少年法庭）應依修正施行後之規
    定處理，即應依職權為觀察、勒戒或強制戒治之裁定等語。
    然本次毒品危害防制條例修正，對於施用毒品者強調「治療
    勝於處罰」、「醫療先於司法」之刑事政策，強化觀察、勒
    戒或強制戒治處分、命附條件緩起訴處遇措施與監禁刑罰間
    之交替運用，使之相互輔助補充，剛柔並濟，力助施用毒品
    者重生。而檢察官依法有其多元化之裁量權，依修正後規定
    ，並非僅能向法院聲請裁定觀察、勒戒或強制戒治，亦有可
    能逕為附命完成戒癮治療之緩起訴處分或為其他附條件之緩
    起訴處分。修正增訂之毒品危害防制條例第35條之1，直接
    移列87年及92年修法之過渡條文，卻忽略該條例於97年增訂
    第24條附命完成戒癮治療之緩起訴制度及本次修正採多元化
    附條件緩起訴之立法本旨，故而解釋適用上未必能比照87年
    或92年修法時對於修正施行前繫屬案件之處理方式。且個案
    究應適合「觀察、勒戒及強制戒治」，抑或給予「附命完成
    戒癮治療緩起訴處分」（或修正之第24條施行時之其他附條
    件之緩起訴處分）之機會，法院無從替代檢察官為上開合義
    務性之裁量處遇，倘認因屬審理中案件故而由法院依職權裁
    定，此時僅有命施用毒品之被告進入機構內觀察勒戒或強制
    戒治一途，恐剝奪被告對循何種處遇方式戒癮一事陳述意見
    之機會。況且法條用語為「審判中之案件，...『依修正後規
    定處理』」，並非規定由法院「依職權」裁定觀察、勒戒，
    而程序經濟之保障未必優於被告程序主體地位之保障，則僅
    憑立法說明且徒以程序經濟作為法院「依職權」裁定觀察勒
    戒之依據，欠缺限制被告人身自由之正當依據。
　⒊依前開說明，對於施用毒品者本次所犯如距最近1次觀察、勒
    戒或強制戒治執行完畢釋放後，已逾3年者，檢察官既得本
    於立法者所賦與之職權裁量是否聲請法院裁定觀察、勒戒或
    為命附條件（現行法僅能附命完成戒癮治療）緩起訴處分之
    多元化處遇，法院不能逕依職權對施用毒品者裁定應予觀察
    、勒戒或強制戒治。檢察官依修正前毒品危害防制條例規定
    提起公訴，雖未違背當時之法律規定及最高法院決議見解，
    但因有上開法律規定與實務見解改變之情事變更事由，檢察
    官前所為之起訴程序即屬違背規定，原判決改依通常程序且
    諭知不受理之判決，並無違誤。檢察官上訴指摘原判決違法
    不當，為無理由，應予駁回，並不經言詞辯論為之。
據上論斷，應依刑事訴訟法第373條、第368條、第372條，判決
如主文。
中　　華　　民　　國　　110 　年　　1 　　月　　29　　日
                  刑事第六庭  審判長法　官  劉方慈
                                    法　官  曹馨方
                                    法　官  許曉微
以上正本證明與原本無異。
不得上訴。
                                    書記官  徐仁豐
中　　華　　民　　國　　110 　年　　1 　　月　　29　　日
                                               
附件：                  
臺灣臺北地方法院刑事判決
109年度簡上字第164號
公  訴  人  臺灣臺北地方檢察署檢察官
上  訴  人
即  被  告  甲○○  男　(民國00年00月00日生)
　　　　　　　　　　身分證統一編號：Z000000000號
　　　　　　　　　　住○○市○○區○○街00號
上列上訴人即被告因違反毒品危害防制條例案件，不服本院中華
民國109年7月9日109年度簡字第1719號第一審刑事簡易判決（聲
請簡易判決處刑案號：109年度毒偵字第1309、1591號），提起
上訴，本院管轄第二審之合議庭認應以通常程序審理，並自為第
一審判決如下：
    主  文
原判決撤銷。
本件公訴不受理。
    理  由
一、聲請簡易判決處刑意旨略以：被告甲○○基於施用第二級毒品
    甲基安非他命之犯意，分別於民國109年4月13日某時、109
    年4月17日18時許，在臺北市○○區○○○路0段000巷00號廢棄木
    頭屋內，以將甲基安非他命置於玻璃球燒烤產生煙霧之方式
    ，施用第二級毒品甲基安非他命2次。嗣分別於109年4月14
    日、109年4月17日為警採集尿液送驗檢驗結果均呈安非他命
    、甲基安非他命陽性反應，且於109年4月17日扣得之甲基安
    非他命1包（淨重0.4430公克），檢出甲基安非他命成分，
    而悉上情。因認被告涉犯毒品危害防制條例第10條第2項之
    施用第二級毒品罪嫌等語。
二、按起訴之程式違背規定者，應諭知不受理之判決，並得不經
    言詞辯論為之，刑事訴訟法第303條第1款、第307條分別定
    有明文。而施用第一、二級毒品為犯罪行為，毒品危害防制
    條例第10條設有處罰規定。故施用第一、二級毒品者，本應
    科以刑罰。惟基於刑事政策，對合於一定條件之施用者，則
    依同條例第20條之規定，施以觀察、勒戒及強制戒治之保安
    處分。又109年1月15日修正公布、同年7月15日施行之毒品
    危害防制條例第20條第3項規定，犯第10條之罪於觀察、勒
    戒或強制戒治執行完畢釋放後，3年後始再犯者，不論其行
    為係在新法施行生效前或施行生效後所為（同條例第35條之
    1第1、2款參照），均應適用同條第1、2項（即應先觀察勒
    戒或強制戒治）之規定，其修法理由謂：施用毒品者具「病
    患性犯人」之特質，並參諸世界各國之醫療經驗及醫學界之
    共識，咸認施用毒品成癮者，其心癮甚難戒除，如觀察、勒
    戒或強制戒治執行完畢釋放後，3年後始再有施用第一級、
    第二級毒品之行為者，足見其有戒除毒癮之可能，宜再採以
    觀察、勒戒方式戒除其身癮及以強制戒治方式戒除其心癮之
    措施，為能放寬觀察、勒戒或強制戒治制度之適用時機，以
    協助施用者戒除毒癮，爰修正第3項。同條例第23條第2項亦
    配合修正為「觀察、勒戒或強制戒治執行完畢釋放後， 3年
    內再犯第10條之罪者，檢察官或少年法院（地方法院少年法
    庭）應依法追訴或裁定交付審理。」可知本次修法對於施用
    毒品者施以觀察勒戒、強制戒治，或依法追訴（或裁定交付
    審理）之適用範圍，係確立初犯為具「病患性犯人」之特質
    應先經一完整之醫療處置，3年內再犯者應依法追訴（或裁
    定交付審理），3年後再犯則裁定觀察勒戒，殆無疑義。但
    對於3犯以上距最近1次觀察勒戒或強制戒治執行完畢釋放後
    ，逾3年者，究應適用同條例第20條第3項或第23條第2項處
    理，本次修法未明確規定，惟基於罪刑法定之明確性原則、
    法文之文義解釋，參諸觀察勒戒等治療處置，乃結合醫師、
    觀護人、社工心理諮商等不同領域之專業人員參與之保安處
    分措施，目的除在戒除施用毒品者身癮、心癮之措施外，並
    企圖重新塑造生活紀律，改變其病態行為，與刑罰之執行並
    不相同，無法以刑罰補充或替代上開醫療處置之特性。從而
    ，3犯以上如距最近1次觀察、勒戒或強制戒治執行完畢釋放
    後，已逾3年者，其間縱經判刑、執行，究與觀察勒戒或強
    制戒治已經完整之治療療程不同，無法補充或替代上開之醫
    療處置，均應再予觀察勒戒之機會，方為適法（最高法院10
    9年8月11日第3次刑事庭會議決議、109年度台上字第3240號
    判決意旨參照）。
三、查上訴人即被告甲○○前於93年間因施用毒品案件，經臺灣基
    隆地方法院以93年度毒聲字第18號裁定送觀察、勒戒後，因
    認無繼續施用傾向，於93年5月10日執行完畢釋放出所，並
    經臺灣基隆地方檢察署檢察官以93年度毒偵緝字第35號為不
    起訴處分確定；又於98年間因施用毒品案件，經本院以98年
    度簡字第2044號判決判處有期徒刑4月確定；復於98年間因
    施用毒品案件，經本院以99年度簡字第893號判決判處有期
    徒刑5月確定；再於104年間因施用毒品案件，經本院以104
    年度審簡字第1071號判決判處有期徒刑4月確定；又於104年
    間因施用毒品案件，經臺灣士林地方法院以104年度審簡字
    第1032號判決判處有期徒刑5月確定；復於104年間因施用毒
    品案件，經本院以104年度審簡字第1274號判決判處有期徒
    刑4月確定等情，有臺灣高等法院被告前案紀錄表在卷可查
    （見本院卷第16至40頁）。是被告分別於109年4月13日某時
    及109年4月17日18時許，再犯本案施用第二級毒品犯行，顯
    與其最近1次因施用毒品而經觀察、勒戒執行完畢釋放之93
    年5月10日相距已逾3年，依前述規定及說明，本案即應再予
    觀察、勒戒或強制戒治。雖檢察官依修正前毒品危害防制條
    例規定提起公訴，起訴程序固未違背當時之規定，原審亦予
    以論罪科刑，然依新修正之毒品危害防制條例規定，本案已
    不得追訴，檢察官逕行起訴，其起訴程序即已違背規定，應
    諭知不受理判決，然原審予以論罪科刑，自有違誤。被告上
    訴意旨雖未指摘及此，仍應由本院將原判決撤銷，諭知被告
    公訴不受理之判決，且不經言詞辯論為之。
四、末按法院得逕以簡易判決處刑者，所科之刑以宣告緩刑、得
    易科罰金之有期徒刑及拘役或罰金為限；而檢察官聲請簡易
    判決處刑之案件，經法院認為有刑事訴訟法第451條之1第4
    項但書第3款所列應為無罪、免訴、不受理或管轄錯誤判決
    之諭知等情形者，應適用通常程序審判之；又對於簡易判決
    之上訴，準用刑事訴訟法第三編第一章及第二章之規定，管
    轄第二審之地方法院合議庭受理簡易程序上訴案件，應依通
    常程序審理。其認案件有刑事訴訟法第452條之情形者，應
    撤銷原判決，逕依通常程序為第一審判決，刑事訴訟法第44
    9條第3項、第452條、法院辦理刑事訴訟簡易程序案件應行
    注意事項第14條分別有明文規定。查本案被告之施用毒品犯
    行，起訴之程序違背規定，自應為公訴不受理之諭知，為保
    障當事人之審級利益，揆諸前揭說明，本院合議庭爰依通常
    程序審判後，撤銷原審判決，以第一審法院之地位自為第一
    審判決，檢察官如不服本判決，仍得於法定期間內，向管轄
    之第二審法院即臺灣高等法院提起上訴，附此敘明。
據上論斷，應依刑事訴訟法第455條之1第1項、第3項、第452條
、第369條第1項前段、第364條、第303條第1款、第307條，判決
如主文。
本案經檢察官黃怡華聲請簡易判決處刑，由檢察官涂永欽到庭執
行職務。
中　　華　　民　　國　　109 　年　　9 　　月　　16　　日
                  刑事第十二庭審判長法  官  林尚諭

                                    法  官  王令冠

                                    法  官  黃子溎
上正本證明與原本無異。
如不服本判決應於收受送達後20日內向本院提出上訴書狀，並應
敘述具體理由；其未敘述上訴理由者，應於上訴期間屆滿後20日
內向本院補提理由書（均須按他造當事人之人數附繕本）「切勿
逕送上級法院」。
                                    書記官  鄭如意
中　　華　　民　　國　　109 　年　　9 　　月　　17　　日